最高法院刑事判決　　　　　　　九十六年度台上字第五○四號
上　訴　人　甲○○
　　　　　　　　　　之5號
選任辯護人　陳傳中律師
上列上訴人因違反廢棄物清理法案件，不服台灣高等法院中華民
國九十三年四月二十二日第二審判決（九十二年度上訴字第三四
六三號，起訴案號：台灣桃園地方法院檢察署九十一年度偵字一
○四八二號），提起上訴，本院判決如下：
    主  文
上訴駁回。
    理  由
按刑事訴訟法第三百七十七條規定，上訴於第三審法院，非以判
決違背法令為理由，不得為之。是提起第三審上訴，應以原判決
違背法令為理由，係屬法定要件。如果上訴理由狀並未依據卷內
訴訟資料，具體指摘原判決不適用何種法則或如何適用不當，或
所指摘原判決違法情事，顯與法律規定得為第三審上訴理由之違
法情形，不相適合時，均應認其上訴為違背法律上之程式，予以
駁回。本件上訴人甲○○上訴意旨略稱：(一)、廢棄物清理法第四
十六條第一項第四款所謂「廢棄物清除許可內容」，僅指主管機
關所核發之清除許可證，不包括為取得前述許可證所檢具之申請
文件內容。又公民營廢棄物清除處理機構許可管理辦法第十二條
第一項所列舉清除許可證之法定記載事項僅有：機構名稱及地址
、組織、負責人姓名、住址及身分證明文件字號、營業項目、清
除廢棄物之種類、每月許可數量、級別、許可期限等事項，並不
包含特定之清運車輛，此攸關空白刑法補充規範之內容，自不容
比附援引、類推解釋。查偉誠環保有限公司（下稱偉誠公司）之
廢棄物清除許可證附表，雖記載「主要清運車輛計三部：092-QD
、275-QD、329-QD」，惟此記載並非許可證之法定應記載事項，
無關清運車輛之特定或指定，依罪刑法定主義，不能僅因主管機
關在附表上記載清運車輛之號碼，即遽認該特定車輛屬於「許可
內容」之一部，故用以清運之車輛不以附表所記載之特定車輛為
限。清運廢棄物之車輛，既非屬許可證法定應記載事項，則上訴
人未使用許可證附表記載之車輛清運廢棄物，僅屬行政罰範圍，
尚難科以刑罰。原判決認為係違反廢棄物清理法第四十六條第一
項第四款後段之犯罪行為，不僅違背罪刑法定主義，且與憲法保
障人民自由之本旨牴觸。(二)、偉誠公司實際上雖由上訴人經營，
但法人與自然人在法律上人格互異，難以同視，除有特別規定外
，原則上法人並無犯罪能力。本件領有廢棄物清除許可證者，係
上訴人所經營之偉誠公司，並非上訴人。而廢棄物清理法第四十
六條第一項第四款後段所規定之刑罰，其犯罪主體為自然人。同
法第四十七條雖規定「法人之負責人、法人或自然人之代理人、
受僱人或其他從業人員，因執行業務犯前二條之罪者，除處罰其
行為人外，對該法人或自然人亦科以各該條之罰金。」並兼罰及
法人，但係以法人之從業人員因執行業務犯該法第四十五條、第
四十六條之罪為前提，而有其從屬性。故上訴人是否應負廢棄物
清理法第四十六條第一項第四款後段罪責，自應調查卷內各種證
據資料，以確認上訴人有無該犯行。乃原審僅憑偉誠公司使用非
屬許可證附表上所記載之車輛清運廢棄物，屬於營業上之非行，
應由公司負責人即上訴人負責云云，除所認定事實與卷證資料不
符外，並有適用法則不當之違法。(三)、依據司機洪金山及業經原
審判決無罪確定之艾澤中於警詢時之供述，洪金山駕駛FN-670號
大貨車，為偉誠公司載運廢棄物，係由艾澤中所接洽，要與上訴
人無涉，更與擔任公司負責人之上訴人無關。原審未予斟酌，復
未說明不採之理由，僅憑上訴人為公司負責人，即認係上訴人所
為，有理由不備之違法。(四)、證人即偉誠公司之股東李宗賢雖證
述，本件於民國九十一年四月二十四日被查獲時，公司之負責人
為上訴人，艾澤中自九十一年三月二十一日起，已非公司負責人
。證人即桃園縣政府林口南區污水處理廠（下稱林口南區污水處
理廠）之彭宇庭雖證稱「與偉誠公司之甲○○（即上訴人）簽約
」。但有關「再利用申報聯單」、「合約書」仍記載艾澤中為負
責人。原審未加審酌，復未說明不採之理由，亦有理由不備之違
法。(五)、艾澤中、李宗賢之證述，數度反覆，難以遽採，原審自
應傳喚其他之司機到庭訊問，否則罪疑惟輕，自應為有利於上訴
人之認定。乃原審未調查其他相關事證，輕信不利於上訴人之證
述，即有調查未盡之違法。又被告之自白必須符合真實性要件，
始可採為判決基礎。原審未予詳查，而以「上訴人不爭執」，採
為有罪判決之基礎，亦難謂無適用法則不當之違法云云。
惟查：原判決綜合全案卷證資料，本於事實審法院之推理作用，
認定上訴人有其事實欄所載之犯行，因而撤銷第一審關於上訴人
部分之判決，改判仍論處上訴人未依廢棄物清除許可文件內容，
清除廢棄物（並諭知緩刑四年）罪刑，已詳細說明其所憑之證據
及認定之理由。對於上訴人所為之辯解，併已敘明：(1)上訴人為
偉誠公司（設於桃園縣蘆竹鄉○○村○○路二三二之五號六樓）
之負責人，該公司雖領有廢棄物清除許可證文件，得對於動植物
性廢棄物等一般廢棄物及一般事業廢棄物為清除，惟載運廢棄物
之車輛，限於已經登記之092-QD、275-QD、329-QD號大貨車。上
訴人於九十一年四月二十三日，未依許可內容僱用不知情大貨車
司機，駕駛非屬廢棄物清理法所規定之合法清運車輛即MU-588、
NM-876、NM-276、073-GE、FN-769、FM-978、FN-906號營業大貨
車，前往桃園縣龜山鄉公西村西勢湖十之四號「林口南區污水處
理廠」，載運含有汞、鉛、鎘、鉻、砷等化合物之一般事業廢棄
污泥，至申報目的地以外之雲林縣麥寮鄉崙後村圳寮八之五十號
。嗣於翌（二十四）日再僱用不知情之司機洪金山駕駛FN-670號
營運大貨車，前往同址載運含有上述化合物之一般事業廢棄污泥
，欲至同前與申報目的地不符之地點時，於同日上午十一時四十
分許行經國道一號公路南向員林收費站之際，為警方會同環保人
員當場查獲等情，業據「林口南區污水處理廠」廠長彭宇庭、司
機洪金山、偉誠公司之股東李宗賢及業經原審判決無罪確定之艾
澤中等人供明在卷，並有偉誠公司之廢棄物清除許可證、一般事
業廢棄物委託清除合約書、一般事業廢棄物廠外紀錄遞送聯單等
附卷可稽，上訴人對於查獲之經過，亦坦承無訛。(2)上訴人所經
營之偉誠公司雖領有廢棄物清除許可證，得對於動植物性廢棄物
等一般廢棄物及一般事業廢棄物為清除，惟載運廢棄物之車輛，
限於已經登記之092-QD、275-QD、329-QD號大貨車，有桃園縣政
府核發之九一廢清字第○二一二之二號廢棄物清除許可證在卷可
稽。依該許可證記載，載運廢棄物之特定車輛即為廢棄物清除許
可文件內容之一部分，上訴人為偉誠公司執行載運廢棄物業務時
，必須以已經登記之車輛為載運，方為合法。(3)偉誠公司與上水
股份有限公司（下稱上水公司）簽訂清運桃園縣龜山鄉公西村西
勢湖十之四號「林口南區污水處理廠」之一般事業廢棄物時，亦
載明以合法登記之092-QD、329-QD號大貨車為清運車輛，有上水
公司（事業機構）、偉誠公司（清除機構）、再生科技農業股份
有限公司（處理機構，下稱再生科技公司）所簽訂之一般事業廢
棄物委託清除合約書在卷可憑。惟上訴人為偉誠公司執行業務時
，並未以前揭合法登載之車輛從事載運廢棄物，於九十一年四月
二十三日係僱請非屬許可證上記載之MU-588、NM-876、NM-276、
073-GE、FN-769、FM-978、FN-906號營業大貨車載運，於翌（二
十四）日係僱請洪金山駕駛FN-670號營運大貨車載運，亦據「林
口南區污水處理廠」廠長彭宇庭供明在卷，並有一般事業廢棄物
廠外紀錄遞送聯單十紙在卷可資證明。因認上訴人為偉誠公司執
行業務時，確有未依廢棄物清除許可文件內容，清除廢棄物犯行
，而以上訴人嗣後否認犯罪，乃飾卸之詞，不可採信等情綦詳。
上訴意旨對於原判決所為前揭論斷，並未依據卷內資料，具體指
摘有何違背法令情形。且查：(一)、依公民營廢棄物清除處理機構
許可管理辦法第十二條第一項規定：「清除、處理或清理許可證
應記載事項如下：一、機構名稱及地址。二、組織。三、負責人
姓名、住址及身分證明文件字號。四、營業項目。五、清除、處
理廢棄物之種類、每月許可數量、處理方法。六、級別。七、場
（廠）地點。八、許可期限。九、其他經中央主管機關指定者。
」其中第四款、第五款已明白規定「營業項目」、「清除、處理
廢棄物之種類、每月許可數量、處理方法」為清除、處理或清理
許可證應記載之事項。惟「營業項目」及「清除、處理廢棄物之
種類、每月許可數量、處理方法」應記載之內容繁多，而許可證
正面之篇幅有限，故主管機關以附表之方式將屬於第四款、第五
款內容之廢棄物種類、廢棄物代碼、每月許可數量、清運車輛車
號等項記載於附表內（見偵查卷第三十一頁正面、背面許可證影
本），則該附表所記載事項（包括清運之車輛）自屬於許可證內
容之一部分。又事業廢棄物貯存清除處理方法及設施標準第十三
條第一項規定「清除事業廢棄物之車輛、船舶或其他運送工具於
清除過程中，應防止事業廢棄物飛散、濺落、溢漏、惡臭擴散、
爆炸等污染環境或危害人體健康之情事發生。」另公民營廢棄物
清除處理機構許可管理辦法第二十一條亦規定：「清除、處理或
清理機構應於設備（按清運之車輛即屬於設備）、機具、設施或
處理場（廠）明顯處標示機構名稱、聯絡電話及許可證字號。」
足徵清運廢棄物之車輛，亦在主管機關許可、管制之範圍，必須
在明顯處標示機構名稱、聯絡電話及許可證字號，以防止在清除
過程中，發生廢棄物飛散、濺落、溢漏、惡臭擴散、爆炸等污染
環境或危害人體健康之情事。否則，若允許業者任意以無許可證
字號之車輛載運，則於清除過程中發生廢棄物飛散、濺落、溢漏
、惡臭擴散、爆炸等污染環境或危害人體健康之情事時，即無從
管制，而失去許可之意義。主管機關行政院環境保護署亦認，使
用非許可證核可之車輛清運廢棄物，係違反廢棄物清理法第四十
六條第一項第四款之「未依廢棄物清除許可文件內容，清除廢棄
物」行為，有該署九十一年五月二十四日環署督字第○九一○○
三四七二七號函可查（見偵查卷第一三四頁、第一三五頁）。上
訴意旨，任意指稱廢棄物清除許可文件之內容，不包含特定之清
運車輛，上訴人未使用許可證附表記載之車輛清運廢棄物，僅屬
行政罰範圍，尚難科以刑罰，原判決予以論罪，係比附、援引，
違反罪刑法定原則云云，係以自己之說詞漫事指摘，並非適法之
第三審上訴理由。(二)、廢棄物清理法第四十七條規定「法人之負
責人、法人或自然人之代理人、受僱人或其他從業人員，因執行
業務犯前二條之罪者，除處罰其行為人外，對該法人或自然人亦
科以各該條之罰金。」上訴人於本件行為時為偉誠公司之負責人
，已據上訴人供明在卷，並有公司變更登記表及董事、股東名單
影本附卷可稽（見第一審卷第一○八頁、第一○九頁）。上訴人
於執行業務時，僱請非許可證上記載之車輛清運廢棄物，係犯廢
棄物清理法第四十六條第一項第四款之罪，依同法第四十七條規
定除處罰其行為人外，對該法人亦科以各該條之罰金（按法人部
分未據起訴）。上訴人既為本件違反廢棄物清理法之行為人，原
審依法據以論罪科刑，已敘明其所憑之證據及認定之理由。上訴
意旨，任意指摘為違法，亦非適法之第三審上訴理由。(三)、依據
卷內資料，「林口南區污水處理廠」廠長彭宇庭已經到庭結證：
「與甲○○（即上訴人）簽約」、「甲○○說我們要求清運的污
泥比較多，所以他請別的車輛來運送」（見第一審卷第二十六頁
、第二十七頁）。再生科技公司實際經營人許世二亦到庭結證：
「（將污泥載到麥寮）我有跟甲○○電話聯繫，請司機直接跟我
聯絡，甲○○也同意把我電話給洪金山」（見第一審卷第二十四
頁、第二十五頁）。上訴人也承認：「案發時實際的負責人是我
，那時艾澤中是開貨車的」、「我負責對外接洽業務，簽合約」
、「我負責接洽業務，運輸方面是李宗賢負責，我們都知道他僱
用洪金山」、「洪金山是我們臨時請來的」（見第一審卷第二十
一頁、第八十頁、第一五六頁；原審卷第五十七頁）。偉誠公司
股東李宗賢亦結證：「載運的目的地是甲○○跟對方聯絡好再告
訴我，我再轉告洪金山」、「載運廢棄物的事宜都是甲○○跟再
生科技公司的人聯絡好，我只是跟據甲○○的指示聯絡洪金山」
、「貨要運到那理去是甲○○去聯絡，然後再把地址交給司機」
、「因為甲○○說量比較大，要儘快處理，所以調度外面的車輛
，……（調度車輛過程）甲○○都知情，林口這個業務是甲○○
去接洽過來的，……公司成立時負責人是艾澤中，九十一年三月
二十一日變更為甲○○，九十一年四月二十四日被查獲時，艾澤
中以為他還是負責人，所以才去製作筆錄」、「本次是甲○○問
我可否調外面的車輛」（見第一審卷第一○一頁、第一○三頁；
原審卷第五十一頁、第五十五頁、第五十七頁）。艾澤中亦供述
：「我是負責車輛的清運工作，甲○○負責公司業務」、「我不
認識洪金山，我只是負責場地的裝載，……案發當時公司負責人
是甲○○」、「洪金山不是跟我聯絡的」、「公司的業務我從來
都沒有管，都是由甲○○個人負責，我只是負責駕車」（見第一
審卷第二十頁、第八十頁、第八十一頁；原審卷第五十七頁）。
依前揭供述及卷附公司登記資料，均已顯示：案發當時上訴人已
為偉誠公司之負責人，且實際負責公司業務；艾澤中為前任負責
人，於案發時僅擔任司機而已。又本件載運廢棄物之承攬事項，
係由上訴人親自簽約、接洽；使用非許可證上記載之車輛載運，
亦係上訴人指示李宗賢出面僱請。洪金山及艾澤中於警詢時供述
，洪金山是艾澤中所僱請，顯然與事實不符。原判決之敘述雖稍
嫌簡略，但與事實並無齟齬，自不能任意指摘為違法。另上訴人
對於檢察官起訴之事實，除認為被訴偽造文書部分是上水公司之
事，與伊無關外（此部分業經原審說明不另為無罪之諭知），對
於其餘被訴事實則陳述「沒有意見」（見第一審卷第二一七頁）
。從而原判決記載，關於被訴之事實「亦為被告所不爭」（見原
判決第四頁第十五行），僅係引述上訴人之陳述，並非以之採為
有罪判決之唯一基礎，亦不能任意指摘為違法。(四)、所謂應於審
判期日調查之證據，係指在客觀上為法院認定事實及適用法律之
基礎者而言，如在客觀上非認定事實及適用法律基礎之證據，既
無調查之必要，自得不予調查，此種未予調查之情形，本不屬於
刑事訴訟法第三百七十九條第十款所稱「應於審判期日調查之證
據而未予調查」之範圍。上訴人於原審並未請求傳喚其他之司機
，亦未主張各該司機與何待證事實有關，原審且於準備期日、審
判期日先後訊問「尚有何證據請求調查」，上訴人及其選任辯護
人均答稱「沒有」（見原審卷第七十九頁、第一○○頁、第一○
一頁），其待上訴本院後，方指稱原審未傳喚其他之司機，並非
依據卷內資料執為指摘。另上訴人既已承認其為公司負責人及由
其負責簽約，則「再利用申報聯單」及「合約書」上，何以仍使
用前任負責人艾澤中之名義？上訴人雖未說明真相，但並不影響
原審就本件犯行之認定，即與判決之結果無影響。至於其餘指摘
事項，或為枝節性之問題，或為單純事實之爭執，均非適法之第
三審上訴理由。上訴意旨，對於原判決所為論斷，並未依據卷內
資料，具體指摘有何違背法令情形，徒憑己見，就原判決已說明
事項或屬原審採證認事職權之適法行使，以自己之說詞任意指摘
，顯與法律規定得為第三審上訴理由之違法情形，不相適合。其
上訴違背法律上之程式，應予駁回。另偉誠公司法人涉嫌違反廢
棄物清理法部分，未據起訴，應由檢察官另行處理，併此指明。
據上論結，應依刑事訴訟法第三百九十五條前段，判決如主文。
中　　華　　民　　國　九十六　年　　一　　月　二十五　日
                      最高法院刑事第十一庭
                          審判長法官  謝　俊　雄
                                法官  陳　世　雄
                                法官  魏　新　和
                                法官  吳　信　銘
                                法官  徐　文　亮
      本件正本證明與原本無異
                                      書  記  官
中　　華　　民　　國　九十六　年　　一　　月　二十九　日
                                                      Ｑ
